ACORDAO-COMPLETO-2579272

ACÓRDÃO 4100/2023 ATA 16/2023 - PRIMEIRA CÂMARA

VISTOS, relatados e discutidos estes autos que tratam de quatro atos de pensão civil emitidos pelo Tribunal Regional Federal da 3ª Região, instituídas por: Jorgecir Oliveira da Silva, Valdice Hermenegilda Nogueira e Nilson Lopes de Oliveira, os três no cargo de técnico judiciário; e Diomendes Novais Florencio, no cargo de Analista Judiciário, Especialidade Execução de Mandados,
ACORDAM os Ministros do Tribunal de Contas da União, reunidos em sessão da 1ª Câmara, diante das razões expostas pelo relator e com fundamento no art. 71, III, da Constituição Federal e no art. 1º, inciso V, e art. 39, incisos I e II, da Lei 8.443/1992, no art. 260 do Regimento Interno, em:
9.1. considerar legais e conceder o registro aos atos de pensão civil instituídas por Jorgecir Oliveira da Silva, Nilson Lopes de Oliveira e Valdice Hermenegilda Nogueira;
9.2. considerar ilegal e negar registro ao ato de pensão civil instituída por Diomendes Novais Florencio;
9.3. dispensar a reposição das importâncias indevidamente recebidas de boa-fé pela beneficiária até a data da notificação desta deliberação à unidade jurisdicionada;
9.4. determinar ao Tribunal Regional Federal da 3ª Região, em relação ao ato de pensão civil instituída Diomendes Novais Florencio, que: 
9.4.1. no prazo de 15 (quinze) dias, a contar da ciência deste acórdão:
9.4.1.1. cesse os pagamentos decorrentes do ato impugnado, sob pena de ressarcimento das quantias pagas indevidamente e responsabilização solidária da autoridade competente;
9.4.1.2. comunique o inteiro teor desta decisão à interessada e a alerte de que o efeito suspensivo proveniente da interposição de eventual recurso junto ao TCU não a eximirá da devolução dos valores percebidos indevidamente, caso o recurso não seja provido;
9.4.2. no prazo de 30 (trinta) dias, a contar da ciência deste acórdão:
9.4.2.1. encaminhe ao TCU comprovante da data de ciência do teor desta deliberação pela ex-servidora; e
9.4.2.2. emita novo ato, em que seja suprimida a irregularidade verificada, e o submeta ao TCU para nova apreciação.

Atos de pensão civil.

Primeira Câmara

Tribunal Regional Federal da 3ª Região

3. Interessadas: Alzenir Gomes Malveira da Silva (XXX.984.438-XX); Ana Maria Catapirra de Oliveira (XXX.830.928-XX); Elizabeth Moreira Neves Novais Florencio (XXX.163.958-XX); Maria Julia de Mendonca (XXX.863.178-XX)

13.1. Ministros presentes: Benjamin Zymler (na Presidência), Walton Alencar Rodrigues, Jorge Oliveira (Relator) e Jhonatan de Jesus.
13.2. Ministros-Substitutos presentes: Augusto Sherman Cavalcanti e Weder de Oliveira.

JORGE OLIVEIRA

Trata-se de atos de pensão civil emitidos pelo Tribunal Regional Federal da 3ª. Região (SP/MS) , submetidos, para fins de registro, à apreciação do Tribunal de Contas da União (TCU) , de acordo com o art. 71, inciso III, da Constituição Federal.  
2.		A Unidade de Auditoria Especializada em Pessoal (AudPessoal) opinou pela legalidade dos atos, nos seguintes termos (peças 8-9) : 
"Exame das Constatações
Ato: 17210/2018 - Inicial - Interessado (a) : JORGECIR OLIVEIRA DA SILVA - CPF: XXX.105.898-XX
Beneficiário: ALZENIR GOMES MALVEIRA DA SILVA - CPF: XXX.984.438-XX - Cônjuge
Parecer do Controle Interno: considerar o ato Legal.
Constatação e análise: 
2.1.1. Houve o registro de pelo menos uma rubrica com 'Denominação para análise pelo TCU = Vantagem de caráter pessoal (124062 - PENSAO VPNI 02 L 9527/97 (Vantagem de caráter pessoal - Incorporação de quintos/décimos de função) ) .
Justificativa do Gestor de Pessoal: Não há. Verificação efetuada no âmbito do TCU.
Análise do Controle Interno:  Não há. Verificação efetuada no âmbito do TCU.
Análise da Equipe Técnica: Legal
A concessão da vantagem de quintos ou décimos está em consonância com a jurisprudência deste Tribunal e os critérios das Leis 8.911/1994 e 9.624/1998 (os períodos anteriores a 8/4/1998 são suficientes para a incorporação da vantagem de quintos) . 
O quadro resumo de ocorrências e, quando for o caso, o detalhamento da norma legal e da jurisprudência para a inconsistência acima elencada encontra-se no anexo II dessa instrução. 
Encaminhamento do ato: 
Considerar LEGAL e conceder o registro do ato de Pensão civil 17210/2018 - Inicial de JORGECIR OLIVEIRA DA SILVA do quadro de pessoal do órgão/entidade Tribunal Regional Federal da 3ª Região. 
Ato: 50473/2018 - Inicial - Interessado (a) : VALDICE HERMENEGILDA NOGUEIRA - CPF: XXX.535.048-XX
Beneficiário: MARIA JULIA DE MENDONCA - CPF: XXX.863.178-XX - Genitor (a) 
Parecer do Controle Interno: considerar o ato Legal.
Constatação e análise: 
2.1.2. Houve o registro de pelo menos uma rubrica com 'Denominação para análise pelo TCU = Vantagem de caráter pessoal (124064 - PENSAO VPNI 04 L 9527/97 (Vantagem de caráter pessoal - Incorporação de quintos/décimos de função) ) .
Justificativa do Gestor de Pessoal: Não há. Verificação efetuada no âmbito do TCU.
Análise do Controle Interno:  Não há. Verificação efetuada no âmbito do TCU.
Análise da Equipe Técnica: Legal
A concessão da vantagem de quintos ou décimos está em consonância com a jurisprudência deste Tribunal e os critérios das Leis 8.911/1994 e 9.624/1998 (os períodos anteriores a 8/4/1998 são suficientes para a incorporação da vantagem de quintos) . 
O quadro resumo de ocorrências e, quando for o caso, o detalhamento da norma legal e da jurisprudência para a inconsistência acima elencada encontra-se no anexo II dessa instrução. 
Encaminhamento do ato: 
Considerar LEGAL e conceder o registro do ato de Pensão civil 50473/2018 - Inicial de VALDICE HERMENEGILDA NOGUEIRA do quadro de pessoal do órgão/entidade Tribunal Regional Federal da 3ª Região. 
Ato: 81258/2018 - Inicial - Interessado (a) : NILSON LOPES DE OLIVEIRA - CPF: XXX.814.488-XX
Beneficiário: ANA MARIA CATAPIRRA DE OLIVEIRA - CPF: XXX.830.928-XX - Cônjuge
Parecer do Controle Interno: considerar o ato Legal.
Constatação e análise: 
2.1.3. Houve o registro de pelo menos uma rubrica com 'Denominação para análise pelo TCU = Vantagem de caráter pessoal (124063 - PENSAO VPNI 03 L9527/97 (Vantagem de caráter pessoal - Incorporação de quintos/décimos de função) ) .
Justificativa do Gestor de Pessoal: Não há. Verificação efetuada no âmbito do TCU.
Análise do Controle Interno:  Não há. Verificação efetuada no âmbito do TCU.
Análise da Equipe Técnica: Legal
A concessão da vantagem de quintos ou décimos está em consonância com a jurisprudência deste Tribunal e os critérios das Leis 8.911/1994 e 9.624/1998 (os períodos anteriores a 8/4/1998 são suficientes para a incorporação da vantagem de quintos) . 
O quadro resumo de ocorrências e, quando for o caso, o detalhamento da norma legal e da jurisprudência para a inconsistência acima elencada encontra-se no anexo II dessa instrução. 
Encaminhamento do ato: 
Considerar LEGAL e conceder o registro do ato de Pensão civil 81258/2018 - Inicial de NILSON LOPES DE OLIVEIRA do quadro de pessoal do órgão/entidade Tribunal Regional Federal da 3ª Região. 
Ato: 141236/2019 - Inicial - Interessado (a) : DIOMENDES NOVAIS FLORENCIO - CPF: XXX.920.168-XX
Beneficiário: ELIZABETH MOREIRA NEVES NOVAIS FLORENCIO - CPF: XXX.163.958-XX - Cônjuge
Parecer do Controle Interno: considerar o ato Legal.
Constatação e análise: 
2.1.4. Houve o registro de pelo menos uma rubrica com 'Denominação para análise pelo TCU = Vantagem de caráter pessoal (124065 - PENSAO VPNI 05 L9527/97 (Vantagem de caráter pessoal - Incorporação de quintos/décimos de função) ) .
Justificativa do Gestor de Pessoal: Não há. Verificação efetuada no âmbito do TCU.
Análise do Controle Interno:  Não há. Verificação efetuada no âmbito do TCU.
Análise da Equipe Técnica: Legal
A concessão da vantagem de quintos ou décimos está em consonância com a jurisprudência deste Tribunal e os critérios das Leis 8.911/1994 e 9.624/1998 (os períodos anteriores a 8/4/1998 são suficientes para a incorporação da vantagem de quintos) . 
O quadro resumo de ocorrências e, quando for o caso, o detalhamento da norma legal e da jurisprudência para a inconsistência acima elencada encontra-se no anexo II dessa instrução. 
Encaminhamento do ato: 
Considerar LEGAL e conceder o registro do ato de Pensão civil 141236/2019 - Inicial de DIOMENDES NOVAIS FLORENCIO do quadro de pessoal do órgão/entidade Tribunal Regional Federal da 3ª Região. 
CONCLUSÃO
A abrangência e a profundidade das verificações levadas a efeito fundamentam convicção de que os atos 141236/2019, 81258/2018, 17210/2018 e 50473/2018 podem ser apreciados pela legalidade, em razão de não terem sido encontradas irregularidades nos atos, de acordo com o item Exame das Constatações desta instrução.
PROPOSTA DE ENCAMINHAMENTO
Ante o exposto, com fundamento no art. 71, inciso III, da Constituição Federal, no art. 1º, inciso V, e art. 39, incisos I e II, da Lei 8.443/1992, no art. 260 do Regimento Interno do Tribunal de Contas da União, propõe-se: 
Considerar LEGAIS e conceder o registro dos atos de Pensão civil 141236/2019 - Inicial, 81258/2018 - Inicial, 17210/2018 - Inicial e 50473/2018 - Inicial de DIOMENDES NOVAIS FLORENCIO, NILSON LOPES DE OLIVEIRA, JORGECIR OLIVEIRA DA SILVA e VALDICE HERMENEGILDA NOGUEIRA, respectivamente, do quadro de pessoal do órgão/entidade Tribunal Regional Federal da 3ª Região."
3.	Ao analisar o feito, o representante do Ministério Público junto ao TCU (MPTCU) divergiu, parcialmente, da proposta da unidade técnica, nos seguintes termos do parecer da lavra do Procurador Rodrigo Medeiros de Lima (peça 12) :
"Trata-se de processo consolidado com quatro atos de pensão civil emitidos pelo Tribunal Regional Federal da 3ª Região (peças 3-6) .
2.	Após análise das concessões, a Sefip propôs, em pareceres uniformes, a legalidade e registro dos atos (peças 8-9) .
3.	Desde logo, este representante do Ministério Público junto ao Tribunal de Contas da União anui à proposta da unidade técnica, exceto em relação ao ato de pensão civil instituída por Diomendes Novais Florêncio (peça 6) , pelos motivos a seguir expostos.
4.	Observa-se que o instituidor era ocupante do cargo de Analista Judiciário, especialidade Execução de Mandados e consta do ato o pagamento da parcela de vantagem pessoal nominalmente identificada (VPNI) relativa à incorporação de quintos da 'FC-5 - Executante de Mandados'. Ocorre que a jurisprudência do Tribunal é no sentido de que a FC-5, nesse caso, não possui natureza de função de confiança, pois era paga a todos os ocupantes do referido cargo, de modo que não poderia dar ensejo à incorporação de quintos/décimos.
5.	É nesse sentido o enunciado da jurisprudência selecionada do TCU no Acórdão 1738/2021-TCU-Primeira Câmara: 'É indevida a incorporação de quintos decorrente de gratificação ou função comissionada (GRG, FC 5, GAE) devida exclusivamente aos ocupantes do cargo de Analista Judiciário, especialidade Oficial de Justiça Avaliador. Independentemente do nome, a vantagem paga em razão do exercício das atribuições típicas do cargo não gera a incorporação de quintos, pois não tem a natureza de função de confiança, cuja investidura depende de escolha por parte da autoridade e cuja exoneração pode se dar ad nutum'.
6.	Ademais, atualmente, compõe os proventos da pensão parcela de quintos de forma cumulativa com a Gratificação de Atividade Externa (GAE) , consoante se vê no contracheque da pensionista acostado à peça 11, em desacordo com a jurisprudência do Tribunal, a exemplo do Acórdão 13347/2021-TCU-Primeira Câmara, que restou assim sumariado (grifos inseridos) :
'APOSENTADORIA. SERVIDORES DO PODER JUDICIÁRIO. OFICIAL DE JUSTIÇA. FC-5. EXAME DA NATUREZA JURÍDICA DA VANTAGEM PAGA INDISTINTAMENTE A TODOS OS OCUPANTES DO CARGO. PAGAMENTO CUMULATIVO DE 'QUINTOS' DESSA FUNÇÃO COM A GAE. BIS IN IDEM. CONSIDERAÇÕES SOBRE A MATÉRIA. INCORPORAÇÃO DE 'QUINTOS' APÓS 1998. IMPOSSIBILIDADE. PRECEDENTE DO STF. ILEGALIDADE. NEGATIVA DE REGISTRO. DETERMINAÇÕES.'
7.	Em face do exposto, em dissonância com a proposta da unidade técnica, opinamos pela ilegalidade e negativa de registro do ato à peça 6.
8.	Por fim, registra-se que o ato foi enviado ao TCU em 9/2/2022, de modo que pode ser apreciado, uma vez que ainda não houve o decurso do prazo de cinco anos fixado pelo STF, no âmbito do RE 636.553, para a apreciação dos atos sujeitos a registro, contados da chegada dos atos ao Tribunal."
É o relatório.

não há

Procurador Rodrigo Medeiros de Lima

PENSÃO CIVIL. QUATROS ATOS. INCORPORAÇÃO DE QUINTOS DE FORMA ACUMULADA À GRATIFICAÇÃO POR EXERCÍCIO DO CARGO DE OFICIAL DE JUSTIÇA AVALIADOR. ILEGALIDADE E NEGATIVA DE REGISTRO. LEGALIDADE E REGISTRO DOS DEMAIS ATOS.

PENSÃO CIVIL (PCIV)

Examino este processo com quatro atos de pensão civil emitidos pelo Tribunal Regional Federal da 3ª Região (TRF-3) , instituídas por: Jorgecir Oliveira da Silva (peça 3) , Valdice Hermenegilda Nogueira (peça 4) ; Nilson Lopes de Oliveira (peça 5) , os três no cargo de técnico judiciário; e Diomendes Novais Florencio, no cargo de Analista Judiciário, Especialidade Execução de Mandados (peça 6) .
A Unidade de Auditoria Especializada em Pessoal (AudPessoal) propõe considerar legais e registrar os quatro atos. O Ministério Público junto ao TCU (MPTCU) anuiu à proposta da unidade técnica, exceto em relação ao ato de pensão civil instituída por Diomendes Novais Florêncio.  
O Parquet observa que consta do ato o pagamento da parcela de vantagem pessoal nominalmente identificada (VPNI) relativa à incorporação de quintos da FC-5 Executante de Mandados, ao passo que a jurisprudência do Tribunal é pacífica no sentido de que a FC-5, nesse caso, não possui natureza de função de confiança, porquanto paga a todos os ocupantes do referido cargo, de modo que não poderia dar ensejo à incorporação de quintos ou décimos.
Manifesto concordância com o MPTCU, de modo que incorporo os fundamentos dos pareceres precedentes as minhas razões de decidir.
Quanto ao ato de pensão civil instituída por Diomendes Novais Florêncio, o TCU possui entendimento pacificado no sentido de que a função de execução de mandados não gera direito à incorporação de quintos, por se tratar de vantagem inerente à estrutura remuneratória do cargo de Analista Judiciário, Especialidade Execução de Mandados (Acórdão 2784/2016-TCU-Plenário e 5443/2020-1ª Câmara, relator: Ministro Benjamin Zymler) . 
Tal vantagem era paga de forma indiscriminada aos ocupantes do cargo em comento, não se revestindo das características fundamentais de uma função comissionada, cujos beneficiados são escolhidos pela autoridade superior, que é livre para nomeá-las ou destituí-las com base no critério de confiança, sem restrição específica a determinado cargo. Nesse contexto, a FC-5 de executante de mandados não se reveste das características enumeradas no art. 37, inciso V, da Constituição Federal, haja vista não estar relacionada a atividades de direção, chefia e assessoramento.
Ademais, atualmente, compõe os proventos da pensão parcela de quintos de forma cumulativa com a gratificação de atividade externa (GAE) , vantagem criada com o exato propósito de bonificar atividades inerente a esse cargo, consoante se vê no contracheque da pensionista acostado à peça 11. Assim, além da impossibilidade de incorporação de quintos da referida FC-5, o pagamento desses quintos cumulativos com a GAE constitui bis in idem, com dupla remuneração pelo mesmo fundamento: o exercício das atribuições de execução de mandados.
Nesse sentido, o art. 16 da Lei 11.416/2006, ao criar a GAE, vedou sua percepção pelos servidores designados para o exercício de função comissionada e para os ocupantes de cargo em comissão:
"Art. 16. Fica instituída a Gratificação de Atividade Externa (GAE) , devida exclusivamente aos ocupantes do cargo de Analista Judiciário referidos no § 1º do art. 4º desta Lei.
§ 1º A gratificação de que trata este artigo corresponde a 35% (trinta e cinco por cento) do vencimento básico do servidor.
§ 2º É vedada a percepção da gratificação prevista neste artigo pelo servidor designado para o exercício de função comissionada ou nomeado para cargo em comissão."
Se o servidor ativo não pode cumular o pagamento da GAE com função ou cargo em comissão, também não é possível concedê-la ao inativo que se aposenta com as vantagens previstas no do art. 193 da Lei 8.112/1990, sob pena de deferir a esse último tratamento mais vantajoso que ao ativo.
Ante o exposto, VOTO no sentido de que o Tribunal adote a minuta de acórdão que submeto à deliberação deste Colegiado.
TCU, Sala das Sessões, em 30 de maio de 2023.
JORGE OLIVEIRA 
Relator